【裁判字號】    99,交聲,829
【裁判日期】    990504
【裁判案由】    交管條例聲異
【裁判全文】
臺灣板橋地方法院交通事件裁定         99年度交聲字第829號
原處分機關  臺北市交通事件裁決所
受處分人即
異  議  人  甲○○
上列受處分人因違反道路交通管理處罰條例事件，對於臺北市交
通事件裁決所民國九十九年三月二十六日所為之裁決（北市裁罰
字第裁22-AEX477712號），聲明異議，本院裁定如下：
    主  文
原處分撤銷。
    理  由
一、聲明異議意旨略以：受處分人即異議人甲○○因酒後駕車，
    經臺灣臺北地方法院檢察署檢察官以緩起訴處分書諭知執行
    義務勞動服務，到指定國小繪畫五十小時，並且到臺北地方
    法院檢察署接受心靈輔導課程，也悔過當初，今後都無喝酒
    上路，為何還罰新臺幣（下同）四萬五千元罰金。為此，請
    求鈞院將原處分關於罰鍰四萬五千元部分撤銷等語。
二、原處分機關臺北市交通事件裁決所裁罰事實及意見略以：異
    議人於民國九十七年十一月五日晚間十一時五十二分許，駕
    駛車號N2F-522 號重型機車，行經臺北市○○街、廣州街口
    ，為警當場攔停認有「酒後駕車（經酒測檢定為0.71MG /L
    ）」之違規行為，遂以北市警交字第AEX477712 號舉發違反
    道路交通管理事件通知單（下稱舉發通知單）當場舉發，嗣
    舉發機關將本件舉發通知單移送聯移送本所處理。本所調查
    後，認異議人前開違規事實屬實，雖本件業經臺灣臺北地方
    法院檢察署檢察官為緩起訴處分期滿確定，惟依交通部九十
    五年七月十七日交路字第0950006986號函釋：……緩起訴者
    乃附帶條件的不起訴處分，亦即是不起訴的一種，當依該部
    上開函釋結論及行政罰法第二十六條第二項規定辦理等語，
    本所仍依道路交通管理處罰條例第三十五條第一項第一款及
    第二十四條第一項第二款規定，以北市裁罰字第裁22-AEX47
    7712號違反道路交通管理事件裁決書（下稱裁決書）裁處異
    議人罰鍰四萬五千元，並應參加道路交通安全講習云云。
三、按汽車駕駛人，駕駛汽車經測試檢定有酒精濃度超過規定標
    準，處新臺幣一萬五千元以上六萬元以下罰鍰，並當場移置
    保管該汽車及吊扣其駕駛執照一年。汽車駕駛人有飲用酒類
    或其他類似物後其吐氣所含酒精濃度超過每公升○‧二五毫
    克或血液中酒精濃度超過百分之○‧○五以上，不得駕車，
    道路交通管理處罰條例第三十五條第一項第一款及道路交通
    安全規則第一百十四條第二款分別定有明文。又按汽車駕駛
    人違反本條例規定，應受吊扣駕駛執照處分，於汽車駕駛人
    係無駕駛執照駕車者，在所規定最長吊扣期間內，不得考領
    駕駛執照，道路交通管理處罰條例第六十七條第六項亦定有
    明文。再按汽車駕駛人，有第三十五條第一項規定之情形，
    應接受道路交通安全講習。汽車駕駛人有違反本條例第三十
    五條第一項規定者，應施以定期講習，道路交通管理處罰條
    例第二十四條第一項第二款及道路交通安全講習辦法第五條
    第一項第四款亦分別定有明文。惟依違反道路交通管理事件
    統一裁罰基準及處理細則第四十三條第二項第三款規定：「
    違反道路交通管理事件裁決書處罰主文欄，應依基準表記明
    處罰種類，並依下列規定填註：三、吊扣汽車牌照、駕駛執
    照或執業登記證處分，應記明應受吊扣之汽車牌照、駕駛執
    照或執業登記證名稱、號碼及吊扣期間」、同細則第四十七
    條規定：「汽車所有人、駕駛人違反道路交通管理事件，依
    本條例第六十三條至第六十八條規定，對於汽車重領牌照限
    制，及汽車違規紀錄、駕駛人違規記點或有重考駕駛執照限
    制者，處罰機關應併引用該法條規定裁決之。」；行政程序
    法第五條規定：「行政行為之內容應明確。」以及行政程序
    法第九十六條第一項第二款規定：「行政處分以書面為之者
    ，應記載下列事項：二、主旨、事實、理由及其法令依據。
    」準此，行政程序法第五條之明確性原則，亦包含行政處分
    之明確，且行政處分應明確記載主文、理由及法令依據，亦
    為現代法治國家行政程序之基本要求。
四、經查：
  (一)異議人坦認有上揭酒後駕車之違規行為，且其自上揭酒後駕
    車行為之始至今均未考領有任何大型車、普通小型車、重型
    或輕型機車駕駛執照一節，已為異議人於本院訊問中所自承
    ，並有司法院公路監理電子閘門證號查詢汽車駕駛人及證號
    查詢機車駕駛人各一紙在卷可參，是此部分事實應堪認定。
    準此，原處分機關以本件裁決書對異議人所為之裁罰種類本
    應依首開法條規定，亦即依道路交通管理處罰條例第三十五
    條第一項第一款、第二十四條第一項第二款、第六十七條第
    六項、道路交通安全規則第一百十四條第二款、道路交通安
    全講習辦法第五條第一項第四款、違反道路交通管理事件統
    一裁罰基準及處理細則第四十三條第二項第三款、第四十七
    條等規定而併為：「罰鍰」、「道路交通安全講習」及「禁
    考機車駕駛執照一年」之處罰，然原處分機關於本件裁決書
    中竟率而僅對異議人為「罰鍰新臺幣肆萬伍仟元整，並應參
    加道路交通安全講習」之處罰，而漏未對異議人無照駕駛本
    應吊扣機車駕駛執照一年、但因異議人無機車駕駛執照故因
    對其「禁考機車駕駛執照一年」併為諭知，致異議人根本無
    法得悉其依法令本尚須遭原處分機關諭知「禁考機車駕駛執
    照一年」之裁罰而可對之聲明異議與否之答辯，是原處分機
    關製開本件裁決書於處罰主文中顯然並未依道路交通管理處
    罰條例第六十七條第六項、違反道路交通管理事件統一裁罰
    基準及處理細則第四十三條第二項第三款、第四十七條等規
    定，對異議人併為諭知「禁考機車駕駛執照一年」，而有違
    行政程序法所規定行政處分之明確性原則，無法使異議人清
    楚得知其尚須遭「禁考機車駕駛執照一年」之裁罰。故原處
    分機關對於本件裁決所為違規事實之裁量權之行使已違反行
    政法上一般法律原則，亦即明確性原則，則其所為之原處分
    當屬違法。
  (二)至原處分機關於回覆本院相關詢問事項時亦不否認有此部分
    漏未裁罰情形，而於其九十九年四月二十七日北市裁申字第
    09934899100 號回函中就此而謂：三、另查受處分人（指異
    議人）違規時尚未領有汽（機）車駕照，依道路交通管理處
    罰條例第六十七條第六項規定，本案除應處罰鍰及參加道路
    交通安全講習外，尚須禁考機車駕駛執照一年，惟上開裁決
    書主文漏未作應禁考機車駕駛執照一年之諭知，特此補正云
    云。惟查，原處分機關此一函文究其內容亦僅係回覆本院相
    關詢問事項所為，其所謂「補正」，相較於原處分處罰主文
    諭知所生之嚴重瑕疵，無從認為有何符合行政程序法第一百
    十四條所規定之行政處分瑕疵輕微而可得「補正」之情形，
    且原處分機關僅於此一回覆本院之函文方敘明所謂「補正」
    ，根本未見其有何將此所謂「補正」再重新送達予異議人，
    使異議人得以知悉有其所謂「補正」情形！是原處分機關此
    一回覆本院之函文所謂「補正」，無從認定有何法效性，更
    無從據此而認符合行政程序法第一百十四條所規定之輕微瑕
    疵行政處分可得「補正」之情形，於此特予指明。
五、綜上所述，原處分機關對於本件裁決即原處分所為違規事實
    之裁量權之行使，已違反行政法上之明確性原則，致異議人
    根本無法得悉其依法令本尚須遭原處分機關諭知「禁考機車
    駕駛執照一年」之裁罰而可對之聲明異議與否之答辯，嚴重
    影響其聲明異議權及訴訟上攻擊防禦權之行使，顯屬嚴重瑕
    疵，無從認定屬於可得補正情形。準此，堪認原處分機關所
    為之原處分當屬違法，即難認其所為之裁罰為有理由，自應
    由本院將原處分撤銷，且基於訴訟法理上所應遵循之不利益
    變更禁止原則，是本件仍須由原處分機關再行查明後另依法
    對異議人為合法妥適之裁罰處分，以保障異議人之程序及訴
    訟基本權。
六、末以原處分機關所為本件裁決即原處分之前，早於九十八年
    十一月六日就同一違規事實對異議人為同一裁罰案號之處罰
    ，亦即對異議人裁處罰鍰新臺幣四萬五千元，吊扣駕照十二
    個月，並應參加道路交通安全講習，異議人並早於九十八年
    十一月六日即已經其本人所簽收而未對該份裁決書提起聲明
    異議一節，此經異議人於本院訊問中提出先前之裁決書及本
    院向原處分機關調取該份裁決書之送達證書各一份附卷可參
    。然原處分機關就此一情形，均未見其於本件裁決書或移送
    書中有何說明，乃待本院去函詢問原處分機關後，其方才以
    前揭函文回覆稱：二、經查劉君九十七年十一月五日違反道
    路交通管理處罰條例第三十五條第一項第一款，係屬同時違
    反刑事法律案件，並經臺灣臺北地方法院檢察署檢察官為緩
    起訴處分，緩起訴期間為一年（緩起訴期間自九十七年十二
    月十七日起至九十八年十二月十六日止）。因劉君違規時尚
    未領有汽（機）車駕駛執照且本案緩起訴期間尚未屆滿，故
    本所九十八年十一月六日北市裁罰字第裁22-AEX477712號裁
    決書裁決內容顯有瑕疵，應屬得撤銷之行政處分。爰此，本
    所附於九十九年三月二十六日另行製發裁決書為第二次裁決
    ，並應自裁決書送達處分相對人後生效云云，雖原處分機關
    就此雖已解釋稱本件裁決為第二次裁決，惟就第二次裁決之
    概念，乃係基於行政程序之再開，就同一原因事實，重新予
    以審查，並對之另作一價值判斷，屬於一全新的行政處分，
    對之提起不服之表示，係以第二次裁決作成時為準。是原處
    分機關固可為第二次裁決，然此一作成之前提仍須經由行政
    程序之再開來處理，而依行政程序法之規定，乃存在有二種
    程序再開之情形，亦即廣義的程序再開（行政程序法第一百
    十七條）、狹義的程序再開（行政程序法第一百二十八條）
    ，原處分機關就此仍未予以說明其所憑之法律依據及過程為
    何？且就其先前於九十八年十一月六日就同一違規事實所為
    之裁決處分既未經合法聲明異議而已生行政處分之存續力、
    構成要件效力及確認效力，該先前之裁決處分縱有原處分機
    關所稱係屬得撤銷之行政處分情形，然原處分機關是否仍須
    依行政程序法第一百十七條之規定，依其職權就先前所為之
    裁決處分為全部或一部撤銷後，再為本件合法妥適之裁決處
    分為妥，否則如捨此不為，於本件或日後新為之裁決書或移
    送書亦不加說明，亦難免令人心生疑義，再予敘明。
據上論斷，應依道路交通管理處罰條例第八十七條第二項，道路
交通案件處理辦法第二十條前段，裁定如主文。
中    華    民    國    99    年    5     月    4     日
                  交通法庭    法  官  林家賢
上列正本證明與原本無異。
如不服本裁定，應於裁定送達後五日內向本院提出抗告狀（應附
繕本），上訴於臺灣高等法院。
                              書記官  林政良
中    華    民    國    99    年    5     月    4     日

司法院資訊處製作；財團法人民間司法改革基金會備份。
